臺灣士林地方法院民事判決　　　　　　　 99年度訴字第273號
原　　　告　張錄炎
被　　　告　張鐘裕
訴訟代理人　張松林
被　　　告　張鐘錦
訴訟代理人　張鈞滉
被　　　告　張鐘錫
　　　　　　張清河
上列一人
訴訟代理人　毛國樑律師
複　代理人　陳佳雯律師
被　　　告　盧張琴　　住新北市○○區○○街20巷3之1號
　　　　　　羅張鸞　　住新北市○○區○○路51巷1弄12之1號
前列二人共同
訴訟代理人　張清河　　住新北市板橋區○○○路29巷3弄6號1
　　　　　　　　　　　　樓
　　　　　　　　　　　居新北市三芝區店子39號
上列當事人間租佃爭議事件，經新北市政府移送前來，本院於中
華民國100 年5 月24日言詞辯論終結，判決如下：
    主  文
確認兩造間就坐落新北市三芝區○○○○段、龜子山小段二五四
、二五七、二五八、二七０地號等四筆土地，持分均為二分之一
之耕地租賃契約關係不存在。
原告其餘之訴駁回。
訴訟費用由被告負擔二分之一，餘由原告負擔。
    事  實  及  理  由
壹、程序事項：
一、按出租人與承租人間因耕地租佃發生爭議時，應由當地鄉（
    鎮、市、區）公所耕地租佃委員會調解；調解不成立者，應
    由直轄市或縣（市）政府耕地租佃委員會調處；不服調處者
    ，由直轄市或縣（市）政府耕地租佃委員會移送該管司法機
    關。前項爭議案件非經調解、調處，不得起訴，耕地三七五
    減租條例第26條定有明文。本件原告與被告張鐘裕、張鐘錦
    、張鐘錫、張清河、盧張琴、羅張鸞等6 人間，就坐落新北
    市三芝區○○○○段、龜子山小段254 、257 、258 、270
    地號等4 筆土地，持分均為2 分之1 「芝鄉店字第262 號」
    耕地租佃爭議事件，因原告不服新北市政府耕地租佃委員會
    調處結果，經新北市政府移送本院審理，經核與前開規定相
    符，應先敘明。
二、按訴狀送達後，原告不得將原訴變更或追加他訴。但被告同
    意者，不在此限，民事訴訟法第255 條第1 項第1 款定有明
    文，本件原告起訴時，訴之聲明為「(一)被告張鐘裕、張鐘錦
    、張鐘錫、張清河應給付原告地租新臺幣（下同）46萬4,99
    1 元及賠償金5 萬元。(二)終止店字第262 號耕地三七五租約
    。」，嗣於訴訟進行中，追加請求被告賠償徵收補助款，訴
    之聲明變更為「(一)確認兩造間就坐落新北市三芝區○○○○
    段、龜子山小段254 、257 、258 、270 地號等4 筆土地，
    持分均為2 分之1 之耕地租賃契約關係不存在。(二)被告張鐘
    裕、張鐘錦、張鐘錫、張清河應給付原告地租46萬4,991 元
    。(三)被告應賠償原告5 萬元。(四)被告應賠償原告徵收補助款
    51萬1,244 元。」，被告不抗辯而為本案之言詞辯論，視為
    同意訴之追加，揆諸前開規定，自應准許。
貳、實體事項：
一、原告起訴主張：原告係坐落新北市三芝區○○○○段、龜子
    山小段254 、257 、258 、270 地號等4 筆土地，持分均為
    2 分之1 （下稱系爭耕地）之所有權人，自民國42年起系爭
    耕地即由被告張鐘裕、張鐘錦、張鐘錫、張清河、盧張琴、
    羅張鸞等6 人之被繼承人張萬金承租，訂有私有耕地租約，
    並經新北市三芝區公所列冊登記為芝鄉店字第262 號耕地三
    七五租約在案，租金約定每年1,465 台斤稻穀（折算為879
    公斤稻穀）（下稱系爭租約），張萬金於74年9 月23日死亡
    後，系爭耕地即由被告張鐘裕、張鐘錦、張鐘錫、張清河實
    際耕作，然被告等並未依約給付租金，自73年起迄今已積欠
    地租23年，以每年14石65台斤（相當879 公斤）為基準、每
    公斤23元計算，共計積欠46萬4,991 元之租金未給付，原告
    於99年1 月28日以三重三十支局第30號存證信函催告被告張
    鐘裕、張鐘錦、張鐘錫、張清河於99年2 月10日前依租約繳
    清地租，被告迄未給付，爰依三七五減租條例第19條規定於
    99 年6月8 日當庭終止店字第362 號耕地租約。原告因被告
    違約，受有耗損精神、工時、代書騰繕、存證信函、郵資等
    無益費用5 萬元之損害。再者，坐落新北市三芝區○○○○
    段龜子山小段270 地號土地於86年2 月25日分割出270-3 地
    號土地，由臺北縣政府於86年3 月19日徵收。該270-3 地號
    土地之補償費因前開土地上有被告張鐘裕之預告登記，經新
    北市政府以原告為提存物受取人而提存補助款51萬1,244 元
    於法院，因被告張鐘裕遲未塗銷預告登記，致前開提存款逾
    期未領歸入國庫，原告因此受有51萬1,244 元之損害，亦得
    請求被告等人賠償等語。並聲明：(一)確認兩造間就坐落新北
    市三芝區○○○○段、龜子山小段254 、257 、258 、270
    地號等4 筆土地，持分均為2 分之1 之耕地租賃契約關係不
    存在。(二)被告張鐘裕、張鐘錦、張鐘錫、張清河應給付原告
    地租46 萬4,991元。(三)被告應賠償原告5 萬元。(四)被告應賠
    償原告徵收補助款51萬1,244 元。
二、被告張清河則以：原告於73年間因擬出售系爭耕地，乃發函
    予被告之被繼承人張萬金，願以58萬元優先出售張萬金，經
    張萬金回函表示願以同價承購，其後原告再次發函表示願賣
    ，是原告與張萬金之買賣契約即已成立，惟張萬金不幸於74
    年間逝世，其權利義務由被告等6 人繼承，有關買賣價金58
    萬元，業已由繼承人支付55萬元予原告，餘款3 萬元應由原
    告將系爭耕地移轉過戶予被告之同時給付，且由於系爭耕地
    原即出租予張萬金，並由張萬金耕作使用，買賣契約成立時
    即由張萬金占有使用，毋須另行點交。惟原告遲未辦理移轉
    過戶手續，至85年間為履行上揭與張萬金之買賣契約，由被
    告張鐘裕、張鐘錦、張鐘錫、張清河等4 人與原告再行訂立
    協議書乙份，重申雙方買賣契約應履行之細節。則原告與被
    告間早於73年9 月8 日原告收到張萬金之回函時，就系爭耕
    地已成立買賣契約，原告即有交付土地予張萬金無償使用之
    義務，即與原租約目的無法併存，應認買賣契約成立之時，
    雙方已合意終止租約，被告自毋須再給付任何租金。況租金
    請求權只有5 年時效，原告所請求之租金，業已超過5 年之
    時效，被告得拒絕支付，又原告主張之折算稻穀每公斤市價
    23 元 乙節亦不符事實，且原告從未定期催告被告張清河、
    盧張琴、羅張鸞應給付租金，其終止租約為不合法。再者，
    原告請被告賠償5 萬元，並無法律或事實上之依據，顯無理
    由云云資為抗辯。並聲明：原告之訴駁回。
三、被告張鐘錫則以：原告於73年8 月30日以58萬元將系爭耕地
    出售予其父張萬金，但系爭耕地為現耕繼承人張鐘裕耕耘管
    理，致使其無法輪流耕種，是該項耕地租金應由張鐘裕負責
    釐清云云資為抗辯。
四、被告張鍾錦則以：73年張萬金就已經買清系爭耕地，原告後
    來竟串通別人來買賣，二度移轉預告登記，既已買清，自無
    積欠租金可言云云資為抗辯。
五、被告張鐘裕則以：張萬金在世時，系爭耕地是被告張鐘裕、
    張鐘錦在耕作，後來是被告張鐘裕、張鐘錦、張鐘錫、張清
    河輪流耕作。當初系爭耕地買賣時，伊有跟原告討論，要將
    系爭耕地賣給伊，原告說要賣58萬，其父親張萬金有同意幫
    伊蓋章，但是用其子張松林之名字簽，錢是張松林出的，第
    一次付30萬元，但簽完約後很多糾紛，原告隔兩個星期又寄
    存證信函給其父親張萬金講優先承買的問題，後來張萬金就
    過世了，75年伊跟原告說要辦預告登記，又付了25萬元，差
    3 萬元。85年6 月12日調解時，又訂立草約，原告希望調高
    到12萬，所以被告張鐘錦開了12萬元的本票，本來約定13日
    拿錢，但原告又不同意，因為伊認為是張鐘錦應該要付的，
    所以沒有去管這件事情，也不知道本票沒有兌現云云資為抗
    辯云云資為抗辯。
六、兩造不爭執之事實：
  (一)原告為坐落新北市三芝區○○○○段、龜子山小段254 、25
    7 、258 、270 地號等四筆土地，持分均為2 分之1 所有權
    人（其餘2 分之1 持分為被告之被繼承人張萬金所有）。42
    年起系爭耕地即由被告之被繼承人張萬金承租，訂有私有耕
    地租約，並經新北市三芝區公所列冊登記為芝鄉店字第262
    號耕地三七五租約在案，租金約定每年1,465 台斤稻穀（折
    算為879 公斤稻穀）。
  (二)73年8 月30日原告發函（本院卷一第218 頁被證1 號）通知
    被告之被繼承人張萬金，就系爭耕地行使優先購買權，經張
    萬金於73年9 月6 日回函（本院卷一第219 頁被證2 號）表
    示願以同一價格58萬元承購，再經原告於73年9 月13日回函
    （本院卷一第220 頁被證3 號）表示願賣。
  (三)被告自73年9月起，未再支付前揭375耕地租約之租金。
  (四)坐落新北市三芝區○○○○段龜子山小段270 地號土地於86
    年2 月25日分割出270-3 地號土地，由臺北縣政府於86年3
    月19日徵收。該270-3 地號土地之補償費因前開土地上有張
    鐘裕之預告登記，經新北市政府以原告為提存物受取人而提
    存於法院。
七、得心證之理由：本院依民事訴訟法第270 條之1 規定協議並
    簡化兩造爭點如下：(一)原告請求被告張鐘裕、張鐘錦、張鐘
    錫、張清河等4 人給付地租46萬4,991 元，有無理由？1.系
    爭租約是否於78年9 月間成立買賣契約時合意終止？2.系爭
    租金請求權是否罹於時效而消滅？3.系爭租金應如何計算？
    (二)原告以被告遲繳租金為由終止系爭租約有無理由？1.原告
    是否已合法催告？(三)原告請求被告賠償5萬元，有無理由？
    (四)原告請求被告賠償徵收補助款51萬1,244 元，有無理由？
    茲分述如下：
  (一)原告請求被告張鐘裕、張鐘錦、張鐘錫、張清河等4 人給付
    地租46萬4,991 元，有無理由？
  1.系爭租約是否於78年9月間成立買賣契約時合意終止？
  (1)經查，原告與被告張鐘裕之子張松林曾於73年7 月20日簽訂
    買賣契約，約定原告將坐落新北市三芝區○○○○段龜子山
    小段254 、257 、258 、270 、270-1 、270-2 地號土地、
    應有部分均為2 分之1 （下稱系爭6 筆土地）出售予張松林
    ，買賣總價為58萬元，有被告張鐘裕提出之買賣契約影本1
    件在卷可稽（本院卷二第22-24 頁）。原告則於73年8 月30
    日發函通知被告之被繼承人張萬金，就系爭耕地（存證信函
    雖漏載257 地號，然兩造均稱包括257 地號）行使優先購買
    權，經張萬金於73年9 月6 日回函表示願以同一價格58萬元
    承購，原告於73年9 月8 日收受，並經原告於73年9 月13日
    回函表示願賣，是原告與被告6 人之被繼承人張萬金於73年
    9 月8 日就系爭耕地已成立買賣契約甚明（下稱系爭耕地買
    賣契約），惟張萬金於74年9 月23日逝世，是系爭耕地買賣
    契約所生之權利義務應由被告6 人共同繼承，惟原告並未依
    系爭耕地買賣契約將系爭耕地移轉登記予被告。嗣原告與被
    告張鐘裕、其子張松林於76年4 月30日協調，由張松林再支
    付25萬元予原告，原告則於76年5 月15日將系爭6 筆土地辦
    理預告登記予被告張鐘裕，此有調解記錄及土地登記謄本在
    卷可稽（本院卷二第25-27 、15-21 頁）。嗣原告與被告張
    鐘裕、張鐘錦、張鐘錫、張清河為處理前開2 份買賣契約之
    爭議，於85年6 月12日與被告張鐘裕、張鐘錦、張鐘錫、張
    清河4 人就系爭6 筆土地之買賣事宜再為協商，並簽訂買賣
    草約，草約上記載：「原告將坐落新北市三芝區○○○○段
    、龜子山小段254 、257 、258 、270 、270-1 地號土地、
    持分均為2 分之1 土地出售予被告張鐘裕、張鐘錦、張鐘錫
    、張清河4 人，將坐落新北市三芝區○○○○段270-2 地號
    土地、持分2 分之1 出售予被告張鐘裕，被告4 人同意給付
    原告12萬元作為買受前開6 筆土地之一切費用，被告張鐘裕
    、張鐘錦、張鐘錫、張清河等4 人應提出其母及其他兄弟姊
    妹等法定順位繼承人之放棄繼承書，於被告張鐘裕、張鐘錦
    、張鐘錫、張清河等4 人給付12萬元及提出前開放棄繼承書
    後，原告始辦理前開土地之土地所有權移轉登記，並約定原
    告與被告張鐘裕原就上開土地之買賣契約自始無效，被告張
    鐘裕持有原告前述土地所有權狀於85年6 月13日交回原告協
    同辦理正式土地買賣一切過戶手續，被告張鐘裕就前開6 筆
    土地之預告登記於85年6 月17日前逕向地政機關辦理撤銷手
    續，並約定於85年6 月13日簽訂正式土地買賣契約」等語。
    被告張鐘錦因而於85年6 月12日簽發票號147145號、面額12
    萬元之本票予原告，有原告提出之買賣草約、本票影本各1
    件在卷可稽（本院卷一第50頁、66-1頁），然系爭本票並未
    兌現，且原告與被告張鐘裕、張鐘錦、張鐘錫、張清河亦未
    於85年6 月13日簽訂正式之買賣契約。按系爭買賣草約之緣
    由既係就系爭耕地買賣契約及原告與張松林間買賣契約所生
    爭議所為之協商處理，則原告與被告張鐘裕、張鐘錦、張鐘
    錫、張清河間雖將協議之權利義務歸屬、履行細節等內容先
    記載於前開草約中，然既約定應於翌日簽訂正式契約，顯見
    前開草約僅係契約內容之預擬，並無於85年6 月12日成立買
    賣契約之意。參以被告張鐘裕當庭表示：前開草約漏載「被
    告張鐘錦、張鐘錫、張清河應補償被告張鐘裕100 萬元」之
    文字，經其向調解委員會主席反應後加記於其所持有之草約
    等語，並提出買賣草約影本1 件為證（本院卷二第218 頁）
    ，而此情為被告張鐘裕、張鐘錦、張鐘錫所否認，顯見被告
    張鐘裕、張鐘錦、張鐘錫、張清河間就前開草約之內容並未
    達成共識，且被告亦未於85年6 月13日交付12萬元予原告，
    可見原告與被告張鐘裕、張鐘錦、張鐘錫、張清河係因約定
    交易事項無法達成意思表示之合致而未於85年6 月13日簽訂
    買賣契約，自難認原告與被告張鐘裕、張鐘錦、張鐘錫、張
    清河就系爭6 筆土地已另行成立買賣契約。
  (2)按物之出賣人，負交付其物於買受人，並使其取得該物所有
    權之義務，民法第348 條第1 項定有明文，參以民法第761
    條第1 項所定「動產物權之讓與，非將動產交付，不生效力
    。但受讓人已占有動產者，於讓與合意時，即生效力。」，
    原告與被告之被繼承人張萬金於73年9 月8 日就系爭耕地既
    已成立買賣契約，原告即有交付系爭耕地予張萬金之義務，
    然張萬金本為系爭耕地之承租人而占有系爭耕地，是應認原
    告與張萬金成立系爭耕地買賣契約時，無庸另行點交，原告
    即已履行交付系爭耕地予張萬金之義務，且被告之被繼承人
    張萬金自斯時起係基於買賣關係而為占有。惟買賣契約與原
    租約目的無法併存，且被告自93年9 月起即未給付租金，原
    告迄於85年6 月12日始與被告張鐘裕、張鐘錦、張鐘錫、張
    清河協商處理前開2 份買賣契約所生之爭議，逾10年之久均
    未催討租金，堪認原告與張萬金於買賣契約成立之時應有終
    止系爭租約之合意。
  (3)次按耕地三七五減租條例第6 條第1 項載「本條例施行後耕
    地租約應一律以書面為之，租約之訂立、變更、終止或換訂
    ，應由出租人會同承租人申請登記」云云，係為保護佃農及
    謀舉證上便利而設，非謂凡租約之訂立、變更、終止或換訂
    ，須經登記，始能生效（最高法院51年台上字第2629號判例
    可資參照）。系爭租約既於原告與被告之被繼承人張萬金成
    立系爭耕地買賣契約時合意終止而不存在，則原告訴請確認
    兩造間系爭耕地租賃契約關係不存在，即有理由，應予准許
    。
  (二)原告以被告遲繳租金為由終止系爭租約有無理由？
    系爭租約既於原告與被告成立系爭耕地買賣契約時合意終止
    ，則原告請求被告張鐘裕、張鐘錦、張鐘錫、張清河給付自
    73年起共計23年之租金46萬4,991 元，即屬無據，原告自無
    從以被告遲繳租金為由終止系爭租約。
  (三)原告請求被告賠償5萬元，有無理由？
    系爭租約既於原告與被告成立系爭耕地買賣契約時合意終止
    ，且原告亦未提出其受有何實際損害之證明，則原告主張被
    告違反系爭租約，請求被告賠償5 萬元，為無理由。
  (四)原告請求被告賠償徵收補助款51萬1,244元，有無理由？
    坐落新北市三芝區○○○○段龜子山小段270 地號土地於86
    年2 月25日分割出270-3 地號土地，由臺北縣政府於86年3
    月19日徵收。該270-3 地號土地之補償費因前開土地上有被
    告張鐘裕之預告登記，經新北市政府以原告為提存物受取人
    而提存補助款於法院，前開提存款已於97年5 月31日解交國
    庫乙節，固為兩造所不爭，並有原告提出之新北市政府函影
    本1 件可稽（本院卷二第202 頁），然原告確有於73年7 月
    20日與被告張鐘裕之子張松林就系爭6 筆土地簽訂買賣契約
    ，且與被告張鐘裕、其子張松林於76年4 月30日協調，由張
    松林再支付25萬元予原告，原告因而同意於76年5 月15日將
    系爭6 筆土地辦理預告登記予被告張鐘裕，是原告與張萬金
    就系爭耕地（含270 地號土地）成立買賣契約後，又自張松
    林收受25萬元，而將系爭6 筆土地辦理預告登記予被告張鐘
    裕。嗣原告與被告張鐘裕、張鐘錦、張鐘錫、張清河雖於85
    年12月12日就前開二份買賣契約履行細節為協商而草擬買賣
    契約條款，然因故未能成立買賣新約，已如前述。而依原告
    與被告張鐘裕、其子張松林於76年4 月30日之協商結果，確
    認原告已收取買賣價金55萬元，並約定於完全過戶予張松林
    或張松林指定名義人時再支付尾款3 萬元（本院卷二第26
    頁），而原告既未履行移轉登記之義務，且於歷次調解記錄
    觀之，原告均不同意被告等僅給付3 萬元尾款，顯有拒絕受
    領給付之意，自難認被告張鐘裕有何塗銷預告登記之義務存
    在。則原告主張以被告張鐘裕未塗銷預告登記為由，請求被
    告應賠償其徵收補助款51萬1,224 元，為無理由。
  (五)從而，原告請求確認兩造間就坐落新北市三芝區○○○○段
    、龜子山小段254 、257 、258 、270 地號等4 筆土地，持
    分均為2 分之1 之耕地租賃契約關係不存在，為有理由，應
    予准許，逾此部分之請求為無理由，應予駁回。
八、本院為判決之基礎已臻明確，兩造其餘攻擊防禦方法核與本
    件判決結果不生影響，爰不予一一論述，附此敘明。
九、訴訟費用負擔之依據：民事訴訟法第79條、第85條第1項。
中    華    民    國   100    年    6     月    10    日
                  民事第二庭  法  官  藍雅清
正本係照原本作成。
如對本判決上訴，應於判決送達後20日內向本院提出上訴狀，若
委任律師提起上訴者，應一併繳納上訴審裁判費，否則本院得不
命補正逕行駁回上訴。
中    華    民    國   100    年    6     月    16    日
                              書記官  張純華